臺灣臺中地方法院民事判決 
                                     111年度中簡字第292號
原      告  遠東國際商業銀行股份有限公司

法定代理人  侯金英  
訴訟代理人  黃逸哲    律師
被      告  陳益裕  
            陳賴瓊珠
            陳俊源  
            陳國煌  
            陳建欽  
            
上列當事人間請求塗銷所有權移轉登記等事件，本院於民國111
年5月4日言詞辯論終結，判決如下：
    主      文
原告之訴駁回。
訴訟費用由原告負擔。
    事實及理由
一、被告5人經合法通知，均無正當理由，未於言詞辯論期日到
    場，核無民事訴訟法第386條各款所列情形，爰依原告聲請
    ，由其一造辯論而為判決。
二、原告主張：被告丙○○前積欠原告銀行新台幣（下同）20萬91
    59元及其中16萬1095元自民國95年6月14日起算之其利息及
    違約金，經原告取得執行名義（註：台灣板橋地方法院三重
    簡易庭95年度重簡字第2027號宣示判決筆錄、101年度司執
    字第93260號債權憑證）在案。詎被告丙○○為脫免債務，竟
    於106年5月2日與被告戊○○○（註：丙○○之母）、甲○○、丁○○
    、乙○○(註：均為丙○○之兄弟)
　　（以上5人均為被繼承人陳連財之繼承人）於106年5月2日協
    議分割被繼承人陳連財（註：106年2月15日死亡）所有包括
    坐落台中市○○區○○段000000000地號土地（權利範圍1/1）暨
    其上同段00000-000建號建物（即門牌號碼：台中市○○區○居
    街00巷0號房屋）（權利範圍1/1）（下稱系爭不動產）之所
    有遺產時，協議由被告戊○○○取得系爭不動產應由被告丙○○
    應取得之1/5應有部分，並已於106年5月2日登記完畢（註：
    協議分割後上開土地及建物由被告戊○○○取得2/5應有部分、
    被告甲○○、丁○○、乙○○各取得1/5應有部分），致被告丙○○
    無能力清償上開債務，而害及原告之上揭債權。而被告丙○○
    除系爭不動產外，已無其他財產，是被告5人上開之遺產協
    議分割無償行為顯有害及原告對被告丙○○之債權。爰依民法
    第244條第1項之規定，以訴主張撤銷被告5人間系爭不動產
    之遺產協議分割行為（包括債權行為及物權行為），並塗銷
    系爭不動產所為之移轉登記，回復為被告5人公同共有。訴
    之聲明：⑴被告5人間就被繼承人陳連財所遺包括系爭不動產
    之所有遺產協議分割行為（包括債權行為及物權行為），應
    予撤銷。⑵被告5人就系爭不動產於106年5月2日以登記原因
    為分割繼承所為之所有權移轉登記應予塗銷。
四、法院之判斷：
（一）按受扶養權利者，以不能維持生活而無謀生能力者為限。
      前項無謀生能力之限制，於直系血親尊親屬，不適用之。
      民法第1117條，定有明文。所謂「不能維持生活」，係指
      不能以自己之財產及勞力所得以維持自己之生活而言。所
      謂無謀生能力，包括無工作能力，或雖有工作能力而不能
      期待其工作（如因病不能工作、因照顧幼兒而無法工作等
      ），或因經濟不景氣而不能覓得職業等情形而言；又所謂
      謀生能力並不專指無工作能力者而言，雖有工作能力而不
      能期待其工作，或因社會經濟情形失業，雖已盡相當之能
      事，仍不能覓得職業者，亦非無受扶養之權利，至扶養權
      利人對於其不能維持生活而無謀生能力之原因是否有過失
      ，則可不問（最高法院78年度台上字第1580號判決要旨參
      照）。經查，被告戊○○○（註：35年12月14日出生）為被
      告甲○○、丁○○、乙○○、丙○○之母（直系血親尊親屬）於10
      6年5月2日遺產分割協議時，已逾70歲，無從認定其有財
      產並有以勞力所得以維持其自己之生活。是被告甲○○、丁○○、乙○○、丙○○對被告戊○○○均負有扶養義務之事實，堪
      予認定。
（二）次按，扶養之方法，由當事人協議定之；不能協議時，由
      親屬會議定之。但扶養費之給付，當事人不能協議時，由
      法院定之。民法第1120條，亦有明文。本件被告甲○○、丁○○、乙○○、丙○○4人既對被告戊○○○均負有扶養義務，業如
      前述。則被告4人於遺產分割協議時將被告丙○○將其系爭
      不動產應有部分1/5分配予被告戊○○○以為協議扶養之方法
      （註：此由被告戊○○○及丙○○仍設籍於同處居住，益證此
      情），則被告5人間就遺產分割協議之行為，係屬有償，
      而非無償。原告據民法第244條第1項主張撤銷上開遺產分
      割協議之行為，尚乏依據。
（三）又按，債務人所為之無償行為，有害及債權者，債權人得
      聲請法院撤銷之。債務人所為之有償行為，於行為時明知
      有損害於債權人之權利者，以受益人於受益時亦知其情事
      者為限，債權人得聲請法院撤銷之。民法第244條第1、 2
      項，分別定有明文。本件被告5人間之遺產分割協議行為
      ，既屬有償，則由上開規定觀之，債務人（即被告丙○○）
      於有償行為時，則債權人（即原告）行使撤銷權之要件，
      尚須「受益人（即被告戊○○○）於受益時亦明知有損害於
      債權人之權利」主觀要件之存在。是以，縱認（假設語氣
      ）被告5人間之遺產分割協議行為有害及債權人（即原告
      銀行）之債權。然上開遺產分割協議行為，既為被告甲○○
      、丁○○、乙○○、丙○○4人對被告戊○○○扶養義務履行之協議
      ，而為有償行為。準此而言，原告欲行使本件撤銷權，則
      須證明被告5人間就上開遺產分割協議行為有害及債權乙
      事，被告戊○○○知情。然原告對此，並無證據可資證明。
      是以，原告顯對於被告戊○○○
　　　、甲○○、丁○○、乙○○與被告丙○○為上開遺產分割協議行為
      有害及原告債權乙事，未盡其舉證之責任甚明（民事訴訟
      法第277條參照）。是以，無從認定被告戊○○○對上開行為
      害及債權乙事，已為知情。
（四）再按，詐害行為並非侵權行為，民法第244條之撤銷權並
      不是侵權行為之救濟，第244條所謂行為有害及債權，並
      非如最高法院48年台上字第338號判例所言，指債權人自
      己之權利因該項行為致受損害。民法第244條所謂行為有
      害及債權，應指債務人之行為，致積極的減少財產，或消
      極的增加債務，因而使金錢債權或易為金錢請求之債權無
      法透過責任財產獲得清償，亦即使債務人陷於無資力。所
      謂無資力，乃因債務超過或因其行為陷於債務超過，債務
      超過之判斷，除積極財產與消極財產金錢評價之比較外，
      信用商譽等亦在金錢評價之列。而是否有害及債權，以債
      務人於行為時定之。故有害於債權之事實，須於行為時存
      在，苟債務人於行為時有其他足以清償債務之財產，縱日
      後其財產減少，仍不構成詐害行為，債權人尚不得請求法
      院撤銷其行為。有擔保物權（抵押權、質權）之債權，而
      其擔保物價值超過其債權額時，自毋庸行使其撤銷權以資
      保全。經查，系爭不動產其中應屬被告丙○○應有部分1/5
      之部分係於106年5月2日以分割繼承為原因登記於被告戊○○○名下，原告對於被告丙○○之債權於該時僅取得本院101
      年度司執字第93260號債權憑證，然原告顯未對被告
　　　丙○○於106年5月間（即系爭不動產移轉登記時）為執行或
      催收之行為，被告丙○○於該時是否除包括系爭不動產等遺
      產外，已無任何資產，而處於無資力或因之而致無資力之
      狀態等事實，並未提出任何證據，以資證明。是依上開之
      說明，原告對於被告丙○○上開有害及原告債權行為，此有
      利於己之事實，顯未能盡其舉證之責。
五、綜上所述，被告5人間就上開遺產分割協議行為之原因關係
    為有償，而非無償；被告丙○○於上開遺產分割協議行為時，
    是否因之陷於無資力，亦非無疑；又縱認（假設語氣）被告
    丙○○上開之行為有害及原告債權，然原告亦無從證明被告戊○○○對於害及債權乙事知情。是原告亦無從行使民法第244條
    之撤銷權。是本件原告之請求，於法即屬無據，自無理由，
    應予駁回，爰為判決如主文第1項所示。
六、據上論結，原告之訴為無理由，依民事訴訟法第436條第2項
    、第385條第1項前段、第78條，判決如主文。
中　　華　　民　　國　　111 　年　 　6  　月　 　1  　日
                      臺灣臺中地方法院臺中簡易庭
                                  法　官　陳添喜
以上正本係照原本作成。
如不服本判決，應於送達後20日內，向本院提出上訴狀並表明上
訴理由，如於本判決宣示後送達前提起上訴者，應於判決送達後
20日內補提上訴理由書（須附繕本）。如委任律師提起上訴者，
應一併繳納上訴審裁判費。
中　　華　　民　　國　　111 　年　 　6  　月　 　1  　日

                                  書記官　黃舜民